臺灣高等法院高雄分院刑事判決　　　　95年度上訴字第1683號
上　訴　人
即　被　告　乙○○
　　　　　　　　　　（
指定辯護人　本院公設辯護人　丙○○
上列上訴人因公共危險案件，不服臺灣屏東地方法院95年度訴字
第139 號中華民國95年7 月20日第一審判決（起訴案號：臺灣屏
東地方法院檢察署95年度偵字第654 號），提起上訴，本院判決
如下：
     主  文
上訴駁回。
     事  實
一、乙○○於民國（下同）94年10月16日與丁○○在電話中口角
    ，因此心生不滿，於同日16時46分許，前往丁○○位於屏東
    縣恆春鎮○○路76號之住處潑灑機油，污損丁○○住處之大
    門（毀損部分業據丁○○撤回告訴，經檢察官為不起訴處分
    ）。而乙○○恨意未消，亟思洩憤，乙○○明知丁○○上揭
    住處乃現供人使用之住宅，且預見在上開住宅屋前潑灑汽油
    引燃可能使整個住宅燒燬，而該結果之發生並不違背乙○○
    自己本意之情況下，竟基於放火燒燬現供人使用住宅之故意
    ，於翌日即17日凌晨4 時許，頭戴白色帽子，持以保特瓶裝
    於不詳時間買入之汽油，及路邊撿拾之破布1 條至丁○○之
    上揭住處，將汽油倒在破布上並置於門下方，並點火引燃，
    火苗隨即延燃屋內大門窗簾，幸適有路人經過見狀將火勢撲
    滅，門內窗簾亦自行熄滅（窗簾毀損部分未據告訴），因而
    未延燒至房屋結構體而未至燒毀，嗣經丁○○報案後，為警
    循線查獲，始悉上情，並於95年1 月20日23時30 分 許，在
    屏東縣恆春鎮○○路63巷1 弄5 號之乙○○住處，扣得其所
    有犯案時所戴之白色帽子1 頂。
二、案經丁○○訴由屏東縣警察局恆春分局報告臺灣屏東地方法
    院檢察署檢察官偵查起訴。
     理  由
壹、程序部分：
一、被告乙○○雖以警詢筆錄係出於警員之脅迫，檢察官偵查時
    之筆錄，係警員要伊與警詢時為相同之陳述，均非基於自由
    意志而為陳述，該警詢及檢察官偵查時之自白均無證據能力
    云云。然查被告在原審審理時係辯稱：警詢筆錄係由警察先
    行繕打後，要求伊照著電腦螢幕朗讀，因警察很兇，並有位
    涂姓警員打伊胸前及打伊巴掌，且警察說如果伊不承認的話
　　，到刑事組就會被打死，又當時因聽信警察稱伊如承認，檢
 　 察官就會予以交保，所以在檢察官偵訊時仍照警詢中之筆錄
    認罪等語。其於本院審理時則供稱：警詢時警員他們要伊承
    認，警詢筆錄是涂警員編的，他們3 、4 個人大小聲，伊怕
    被打，他們是沒有打伊，在檢察官偵查的時候，是涂警員教
    伊照著警詢筆錄講等語，一說涂姓警員有打其胸前及巴掌施
    暴之情，一說警員沒有施暴，是其自己怕被打等情，前後所
    供不符，是否真實，已有可疑。且查證人即該製作警詢筆錄
    之警員涂憲忠於原審到庭具結證稱：製作筆錄的當時被告
　　的友人丁原麟全程在場，被告是自願來派出所說明，伊並未
  　以任何不正方法為訊問等語明確（見原審卷第57頁），核與
    證人即同在建民派出所之警員張瑞源於原審到庭結證當時被
    告友人丁原麟有陪同被告在場等語相符（見原審卷第56頁）
    ，被告亦不否認其友人丁原麟確有陪同製作警詢筆錄（見原
    審卷第61頁），是殊難想像被告友人已全程在場之情形下仍
    受員警為不正方法之訊問而製作不實之警詢筆錄。次查，經
    原審勘驗94年1 月21日檢察官偵查訊問之光碟：被告神情自
    然，訊問過程中對檢察官之提問係一問一答而始末均能連續
    陳述，就涉案情節檢察官口吻平和而詳細確認，被告亦能清
    楚回答，並無以強暴、脅迫、利誘或其他不正方法訊問，而
    被告回答之內容與偵查筆錄之記載均相吻合，此有原審勘驗
    筆錄在卷可參（見原審卷第60頁），又被告於檢察官訊問時
    ，均未曾提及曾在警詢中受不正方法訊問或提出刑求抗辯之
    情，且被告於偵訊中提及係有三、四個年輕人拿掃把滅火之
    情，亦為警詢筆錄中未曾出現之情節，苟如被告在偵訊中係
    按警詢筆錄內容之印象所回答，焉會出現該等供述，是被告
    所辯，與情理有所悖離，難予置信。此外，復查無確切證據
    證明被告有為警刑求。綜上，應認被告於警詢及偵查之自白
    具備任意性，得為本案證據。至司法警察詢問犯罪嫌疑人，
    依刑事訴訟法第100 條之2 準用同法第100 條之1 第1 項，
    雖規定除有急迫情況且經記明筆錄者外，應全程連續錄音，
    必要時並應全程連續錄影。考其立法目的。在於建立詢問筆
　　錄之公信力，並擔保詢問程序之合法正當；亦即在於擔保犯
  　罪嫌疑人對於詢問之陳述係出於自由意思及筆錄所載內容與
    其陳述相符。故司法警察（官）詢問犯罪嫌疑人如違背上開
    規定，其所取得之供述筆錄，究竟有無證據能力，原應審酌
    司法警察（官）違背該法定程序之主觀意圖、客觀情節、侵
    害犯罪嫌疑人權益之輕重、對犯罪嫌疑人在訴訟上防禦不利
    益之程度，以及該犯罪所生之危害，暨禁止使用該證據對於
    抑制違法蒐證之效果，及司法警察（官）如依法定程序有無
    發現該證據之必然性等情形，本於人權保障與公共利益之均
    衡維護精神，依比例原則，具體認定之。但如犯罪嫌疑人之
    陳述係屬自白，同法第156 條第1 項已特別規定「被告之自
    白，非出於強暴、脅迫、利誘、詐欺、疲勞訊問、違法羈押
    或其他不正之方法，且與事實相符者，得為證據」，則被告
    在警詢之自白如係出於自由意思而非不正之方法，且其自白
    之陳述與事實相符，縱令司法警察（官）對其詢問時未經全
    程連續錄音或錄影，致詢問程序不無瑕疵，仍難謂其於警詢
    自白之筆錄無證據能力（最高法院95年度臺上字第958 號判
    決意旨參照）。本案司法警察為被告製作警詢筆錄時，雖未
    全程錄音或錄影，但被告之自白既係出於自由意思，已如前
    述，且其自白與事實又無不符之處，自無礙於認定被告在警
    詢時之自白有證據能力。
二、又按被告以外之（包括證人、被害人、告訴人及共同被告等
    ）於審判外之陳述，屬傳聞證據，依刑事訴訟法第159 條第
    1 項規定，原則上固無證據能力，然現階段刑事訴訟法規定
    檢察官代表國家偵查犯罪，實施公訴，必須對被告之犯罪事
    實負舉證之責，依法其有訊問被告、證人及鑑定人之權，證
    人、鑑定人且須具結，而實務運作時，偵查中檢察官向被告
    以外之人所取得之陳述，原則上均能遵守法律規定，不致違
    法取供，其可信性極高，為兼顧理論與實務，乃於修正刑事
    訴訟法時，增列第159 條之1 第2 項，明定被告以外之人於
    偵查中向檢察官所為陳述，除顯有不可信之情況者外，得為
    證據，（最高法院94年度臺上字第7416號判決意旨參照）。
    又所謂「顯有不可信性」，係指陳述是否出於供述者之真意
    、有無違法取供情事之信用性而言，故應就偵查或調查筆錄
    製作之原因、過程及其功能等加以觀察其信用性，據以判斷
    該傳聞證據是否有顯不可信或有特別可信之情況而例外具有
    證據能力，並非對其陳述內容之證明力如何加以論斷，二者
    之層次有別，不容混淆（最高法院94年度臺上字第629 號判
    決要旨可參）。查證人丁○○於偵查中向檢察官所為之陳述
    ，已依法具結其證言，且該證人於原審及本院審理時就偵查
    中之陳述，亦未證述有何非出於自由意願而為陳述或遭違法
    取供之情形，足認並無顯不可信之情況，依上開刑事訴訟法
    第159 條之1 第2 項規定，應認其於偵查中之陳述，有證據
    能力。
貳、實體部分：
一、訊據上訴人即被告乙○○矢口否認有前揭犯行，辯稱：伊沒
    有去丁○○家放火，當時伊是在家裡，丁○○家之前被潑機
    油，伊還有去幫他清理打掃，伊且建議丁○○裝設錄影監視
    器，伊不可能明知魏家裝有監視器，仍到他家犯案云云。但
    查：
  (一)上訴人即被告乙○○前揭犯罪事實，業據其於警詢時自白：
    「17日約清晨快4 點的時候，因心情欠佳又想起他（丁○○
    ）常常批評咒罵一些老人家時我勸他，他又批評我多事，所
    以我就在家中拿了1 瓶小瓶的寶特瓶，騎著腳踏車前往驛站
    加油站購買新台幣10元之95無鉛汽油後，並在路邊拾起1 塊
    破布至丁○○家門前將汽油潑在破布上點火，再引燃他家大
    門之門簾，當時我是穿淺色長袖衣服藍色長褲，戴白色鴨舌
    帽。」（見警卷第4 頁）及於檢察官偵查中之自白：「…第
    二天凌晨4 點多，我去驛站加油站買汽油去潑並點燃，我就
    走了，我回頭看，有看到三、四個年輕人拿掃把去撲滅，時
    間大約是10月。…汽油的瓶子是用礦泉水的瓶子裝的。」（
    見偵查卷第6 頁），核與證人即被害人於檢察官偵查中證述
    ：被告用布放在門下，然後淋上汽油點火，屋內門的窗簾被
    燒到，被燒一半，因為之前有殘留機油被引燃，所以門內的
    窗簾有燒到，還好路過的人看到，把燒起來的布除掉，窗簾
    也就熄滅（見偵查卷第17頁）等語及原審審理中證述：案發
    當天凌晨4 點，我在房間睡覺，有4 、5 個人從我家經過，
    看到我家失火叫我出來，…我也有調錄影帶出來看，我判斷
    錄影帶裡面的那個人就是乙○○，他每天都在我那邊出入，
    他幾乎每天都去我家，因為他沒有工作，都會去我家吃喝（
    見原審卷第59頁）等語相符。
  (二)被告嗣於原審及本院審理時翻異前供，辯稱：我於案發時係
    因為警刑求，始於警偵訊時為不實之供述，於本院審理時且
    稱：我願意接受測謊，如測謊未通過，即要撤回上訴等語，
    而辯護人亦以：被告於行為時之穿著與勘驗結果不符，且依
    卷附之「恆春驛站加油站」交易明細表之存根查無被告所述
    之購買汽油之交易紀錄，認被告於警詢及偵訊中之自白不可
    採云云；然查：(1)被告所述於警詢時係遭刑求，始為不實之
    供述，並非實在，已如前述，且被告嗣於檢察官偵查中對其
    上開潑灑汽油點火之事實仍坦認不諱，而檢察官並未對其刑
    求，其亦自白犯罪事實，又如何解釋，益見被告所謂遭刑求
    之說，並不實在。(2)被告於警偵訊時曾自承其94年10月16日
    下午4 時46分曾到被害人丁○○家中潑灑汽油及於95年1 月
    19日4時36 分到被害人家潑灑油漆，此部分因被害人撤回告
    訴，業經檢察官處分不起訴在案，就前者之犯罪動機，被告
    於警詢時係稱：是日下午1 時許，我打電話問丁○○有無釣
    到魚，可能當時丁○○酒醉，且心情不好，所以在電話就罵
    我，我便在電話中向他道歉，後來我因無故被他罵，越想越
    氣，所以才往丁○○家以汽油潑灑他家的玻璃門等語，此與
    被害人丁○○於檢察官偵查中所供：第1 次潑機油那天，我
    去海邊釣魚，他打（電話）進來沒有響幾聲就斷了，打了好
    幾次，之後我回家就打電話跟他講，如果我去釣魚就不要打
    電話給我。大約過了5 分鐘，他就去潑機油等情相符。就後
    者之犯罪動機，被告於警詢時供稱：95年1 月18日，我母親
    甲○○○於下午告訴我她去向丁○○購買牙齒藥時無故被丁
    ○○罵，於是又在家中自己喝酒後，越想越氣，就在家中把
    之前剩下紅色油漆裝入保利達B 的瓶子內，並前往丁○○家
    往玻璃門潑灑等語，此與丁○○於本院審理時所供：95年1
    月18日乙○○母親來我店裡，我告訴他其子潑汽油的事，她
    說其子不可能做這事情，我就放錄影帶給她看，她看了後，
    就很生氣的跑出去等情，雖略有不符；但被告之母親確有到
    丁○○家，而發生不愉快之情，則無二致。(3)被告與被害人
    認識多年，被告因無工作，幾乎每天都到丁○○家，並在丁
    ○○家吃飯，直到晚上要睡覺時才回家，丁○○偶而亦會給
    被告零用錢等情，業據丁○○供明在卷，亦為被告所不否認
    ，足見2 人關係密切，丁○○對被告之身影極為熟悉，應無
    疑問。本院勘驗丁○○家中之監視器錄影帶，該潑灑汽油、
    油漆之人與被告之身材相似，雖因頭戴安全帽或鴨舌帽，無
    法看清面貌，然丁○○則一眼即看出並指認行為人即係被告
    ，以其與被告過從之密，且對於被告94年10月16日及95年1
    月19日之行為，因屬毀損告訴乃論之罪，其即表示不願告訴
    ，由此可見其應故為誣陷任意指認之理。(4)被告雖辯稱：是
    我建議丁○○裝設監視錄影帶，當不可能明知丁○○已裝設
    監視錄影帶，仍前往犯案等語，惟據被害人丁○○供稱：監
    視錄影帶並不是被告建議裝設，是因之前即有被人潑灑油漆
    ，所以想裝設監視錄影帶，被告就建議要介紹人家來裝設，
    結果是介紹我一個同學裝設等語，而觀諸丁○○裝設監視錄
    影帶後，所拍攝到之上開3 次行為，該行為人或是戴安全帽
    、口罩或是戴鴨舌帽，未能清楚拍攝行為人之正面之臉部，
    此或係行為人故意避開面對鏡頭所致。是以縱被告明知丁○
    ○已裝設監視錄影帶，然自信戴上安全帽或鴨舌帽後，未面
    對鏡頭，縱被拍到，丁○○亦難以辨認行為人究係何人，非
    不可能，不能以被告已知丁○○家中裝有監視錄影帶，即推
    論被告不可能犯案。(5)至被告於警詢及檢察官偵查時均供稱
    ：犯案所用之機油是其拿1 瓶小瓶寶特瓶到驛站加油站購買
    10 元 之九五無鉛汽油等語，而根據原審指示屏東縣警察局
    恒春分局向驛站加油站函94年10月17日交易明細，並無該筆
    10 元 無鉛汽油之交易，有該加油站交易明細表在卷可稽（
    見原審卷第42頁），然該明細表所列之每筆加油交易，皆開
    立統一發票，被告僅購買10元汽油，是否因數量太小，而未
    開立發票，雖不得而知，但被告亦未提出其購買汽油之發票
    以實其占說，應認其所供向驛站加油站購買10元汽油云云，
    不足採信。(6)高雄市政府對被告就其有無至丁○○家潑汽油
    點火乙節測謊結果，雖未呈不實反應，有該局95年12月18日
    高市警鑑字第0950087121號鑑定書在卷可考，然查測謊報告
    只能作為辦案之參考，本院以被告犯罪時間距今已有1 年餘
    ，且科學鑑識技術重在「再現性」，亦即一再的檢驗而仍可
    獲得相同之結果。如指紋、血型、去氧核糖核酸之比對，毒
    品、化學物質、物理性質之鑑驗等，均可達到比項要求，可
    在審判上得其確信，至於測謊原則上沒有再現性，蓋受測之
    對象為人，其生理、心理及情緒等狀態在不同的時間不可能
    完全相同，與前開指紋比對或毒品之鑑驗之情形有異，加之
    人類有學習及避險之本能，一再的施測亦足以使其因學習或
    環境及過程的熟悉而使其生理反應之變化有所不同，然與其
    他於審判上公認可得接受之科學鑑識技術相較，尚難藉以獲
    得待證事實之確信，故本院認上開測謊結果，並不能為被告
    有利之證明。被告自承與丁○○結識多年，且被告與其母親
    均有至丁○○之前揭住處補綴鑲牙（做齒模）在卷，被告應
    就其所縱火之地點為現供人使用之住宅有所認識應當無疑，
    而被告以易燃之液體汽油，潑灑於破布上，置於門下予以引
    燃即有可能延燒至屋內易燃物質而潑及房屋主體釀成災害，
    此亦應為被告所認識，而本件被告點火引燃時，燃燒時間達
    3 分鐘始經人發覺而撲滅，屋外火勢高度約略至達該救火男
    子之頸部位置（此由勘驗現場監視錄影光碟內容可知），且
    火苗曾自門縫內竄入引燃窗簾，以屋內置有許多易燃物品之
    情，如屋內之火勢一旦擴大，則必延燒及於房屋主體，足見
    本件客觀上顯已具備燒燬住宅之危險可能性，被告所為當已
    達於著手放火之實行階段，而被告於此情況下，仍在潑灑汽
    油並點火引燃後即行離去，放任火勢自行延燒，其具有縱燒
    燬該住宅亦不違背其本意之故意甚明。
　(四)綜上所述，被告著手於放火燒燬現供人使用之住宅而不遂，
  　事證已臻明確，所辯委無可採，其犯行堪以認定，應予依法
    論科。
二、公訴意旨另以：被告乙○○明知對他人住處縱火，將會造成
    房屋燒燬，同時居住在屋內之人將可能因火災逃命不及而喪
    命，竟仍基於殺人之不確定故意，於上揭時、地以汽油縱火
    ，倖火勢為路人撲滅，屋內窗簾也同時熄滅，因而未延燒及
    房屋本體而未遂，因認被告所為另涉犯刑法第271 條第2 項
    、第1 項之殺人未遂罪嫌云云。經查，依火災現場照片及告
    訴人之指述以觀，本件火災範圍係在告訴人住處屋前的地上
    ，告訴人所受損害僅窗簾毀損，足見本件火勢雖已延燒至屋
    內，但窗簾因欠缺充足之燃燒因子而迅速自行熄滅，而依本
    件火災之燃燒地點、範圍、時間、火勢大小、附近易燃物品
    之數量觀之，因非直接在房屋本體上引火燃燒，其延燒速度
    尚非甚為迅速，被告用以引火之介質（破布）並非厚實而寬
    長，倘被告有置屋內之人於死之意圖，所潑灑者應不僅以1
    瓶礦泉水的保特瓶裝汽油，甚至會將汽油引入屋內而使其延
    燒於屋內所有易燃物質，使火勢猛烈燃燒於屋內，顯見被告
    客觀上之舉措尚難認有殺人之直接故意或不確定故意。復依
    被告警詢中之自白：伊先前對被告潑灑機油，仍前去打掃清
    理，與被害人於原審審理中證述：我們平常相處得不錯等語
    以析，足見被告僅係因一時氣慎而亟思洩憤，當無對被害人
    生有殺人之犯意，被告亦乏強烈需致人於死之動機。此外，
    復查無其他積極證據證明被告有此部分罪嫌，是被告此部分
    被訴犯罪尚屬不能證明。
三、查告訴人丁○○位於屏東縣恆春鎮○○路76號之住處為現供
    人使用之住宅，被告乙○○持汽油潑灑破布上置於告訴人住
    處門前引火燃燒，倖火勢迅速為人撲滅而未遂，核被告所為
    ，係犯刑法第173 條第3 項、第1 項之放火燒燬現供人使用
    之住宅未遂罪。其已著手放火而不遂，為未遂犯，應依刑法
    第25條第2 項後段之規定減輕其刑（按94年2 月2 日公布而
    於95年7 月1 日施行之刑法，將舊刑法第26 條 就未遂犯之
    處罰規定，改列於第25條第2 項後段，此為體例之修正，無
    涉於罪刑之變更，爰不須為新舊法比較，附此敘明）。原審
    因而適用刑法第173 條第3項 、第1 項、第25條第2 項後段
    、第38條第1 項第2 款，審酌被告因細故即前往被害人住處
    放火，其犯行已對告訴人之人身、財產安全產生極高之危險
    性，其品性、犯罪之動機、目的、手段、所生損害，及犯後
    未能坦承犯行之態度等一切情狀，量處有期徒刑年捌月。
    並以扣案之白色帽子1 頂，經被告陳明為其所有在卷，又供
    本件犯罪所用之物，應依刑法第38條第1 項第2 款宣告沒收
    ，又以被告被訴殺人未遂犯罪不能證明部分，因檢察官認與
    論罪科刑部分，有方法結果之裁判上一罪關係，明不另為
    無罪之諭知，其認事用法皆無不合，被告上訴否認犯罪而指
    摘原判決不當，非有理由，應予駁回。
四、據上論斷，應依刑事訴訟法第368條，判決如主文。
本案經檢察官許月雲到庭執行職務。
中　　華　　民　　國　　96　　年　　1 　　月　　16　　日
                  刑事第四庭    審判長法  官  蕭權閔
                                      法  官  吳進寶
                                      法  官  陳吉雄
以上正本證明與原本無異。
如不服本判決應於收受本判決後10日內向本院提出上訴書狀，其
未敘述上訴理由者，並得於提起上訴後10日內向本院補提理由書
狀（均須按他造當事人之人數附繕本）「切勿逕送上級法院」。
中　　華　　民　　國　　96　　年　　1 　　月　　17　　日
　　　　　　　　　　　　　　　  書   記   官  梁美姿
附錄本判決論罪科刑法條：
中華民國刑法第173條第1項、第3項
（放火或失火燒燬現住建築物及交通工具罪）
放火燒燬現供人使用之住宅或現有人所在之建築物、礦坑、火車
、電車或其他供水、陸、空公眾運輸之舟、車、航空機者，處無
期徒刑或7 年以上有期徒刑。
第 1 項之未遂犯罰之。
                                                      Ｆ
